【裁判字號】    89,重訴,9
【裁判日期】    900117
【裁判案由】    殺人
【裁判全文】
臺灣宜蘭地方法院刑事判決                            八十九年度重訴字第九號
    公  訴  人  臺灣宜蘭地方法院檢察署檢察官
    被      告  丙○○
    選任辯護人  余鑑昌
右列被告因殺人案件，經檢察官提起公訴（八十九年度偵字第三三二一號），本院判
決如左：
    主  文
丙○○殺人，處有期徒刑壹拾肆年。扣案鐵棒壹支沒收。
    事  實
一、丙○○與林英昌係同母異父之兄弟，先前林英昌即數次前往丙○○現位於宜蘭縣
    南澳鄉碧候村自治巷十五號住處與之爭論該屋之居住權益。民國八十九年十一月
    十七日十四時許，林英昌又夥同己○○（傷害部分由臺灣宜蘭地方法院檢察署另
    案偵辦）於酒後至丙○○位於上址之住處，強烈表示其應享有該屋之居住權益，
    然當時丙○○亦有酒意，雙方一言不合即起爭端，己○○見衝突激烈竟率先動手
    在屋內毆打丙○○鼻部，林英昌見狀亦出手相助，嗣己○○不待丙○○還手即拉
    同林英昌欲行離去，惟林英昌人在屋外仍不斷出言與丙○○對罵，致丙○○氣憤
    難當，突萌殺人犯意，而進屋持其所有，長約九十公分，直徑約二點七公分，圓
    周厚約零點四公分之內心中空鐵棒一支追至屋外，朝與其背向之林英昌後腦部猛
    力敲擊一次，且見林英昌不支倒地後，復再對其頭部重力擊打二下，使林英昌受
    有右側前額部約三×三公分皮下鈍器出血、左側顳部骨約四×０‧五公分鈍器挫
    裂傷、頭骨破裂凹陷骨折腦出血、左後枕骨部五‧五×一‧五公分皮肌組織鈍器
    挫裂傷、右後頂骨部九×０‧九公分鈍器挫裂傷、後頭骨破裂骨折腦出血等嚴重
    傷害，經送醫仍因顱內骨骨折合併腦出血而不治死亡。丙○○則當場遭警逮獲，
    並扣得其所有用以敲打林英昌頭部之鐵棒一支。
二、案經林英昌之子丁○○告訴暨宜蘭縣警察局蘇澳分局報告臺灣宜蘭地方法院檢察
    署檢察官偵查起訴。
    理  由
一、訊據被告丙○○對於右揭事實，除具備殺人犯意部分外，其餘就在右揭時、地與
    被害人發生口角激烈爭執後，手持扣案鐵棒敲擊被害人林英昌頭部致死之事實，
    則自警訊至偵審中均供認無訛，核與在場目擊證人己○○、乙○○分別於警、偵
    訊及本院調查中結證各語，吻合一致，復有案發現場草圖一張、照片六幀在卷暨
    鐵棒一支扣案可資佐憑。又被害人林英昌確係因遭被告持鐵棒毆擊頭部致死，亦
    經臺灣宜蘭地方法院檢察署檢察官督同法醫相驗屬實，製有勘驗筆錄、相驗屍體
    證明書、驗斷書等附卷足稽，堪認其自白要與事實相符，應可採信。至其矢口否
    認有何殺人故意，辯稱：當時係因一時氣憤方持鐵棒擊打林英昌，但主觀上僅在
    嚇阻林英昌，使之不敢再到家中吵鬧，並無殺人之故意等語一節，經查：
  (一)頭部係人體重要且致命之部位，倘以鈍器重力擊打，要可致人於死，此為一般社
    會客觀經驗事實明揭之理，通常人均得知悉，被告自不能諉為不知。是被告持其
    所有，長約九十公分，直徑約二點七公分，圓周厚約零點四公分之內心中空鐵棒
    朝被害人頭部猛力敲擊一次，且於其倒地後，不啻不予停手，反再行專對被害人
    頭部全力補敲二記，致被害人受有如事實欄所載之數處頭骨破裂凹陷骨折合併腦
    出血等致命傷害，足見被告用力之猛，殺意之堅，顯非基於教訓、嚇阻之意為之
    。又參以被告自承：下手時確因氣憤難當故用力甚猛等語，益徵其主觀上要具殺
    人之故意，灼然明甚，其所執無殺人故意等辯詞，洵屬事後圖卸之語，尚無可採
    。
  (二)次按刑法第二十三條所定正當防衛之規定，必係對抗現在不法之侵害始足當之，
    如侵害業已過去，即無構成正當防衛可言。申言之，倘遭他人毆擊，則須純然基
    於排除對方不法侵害，而無傷人之意之還擊行為，始得以正當防衛論。苟侵害已
    離去後之報復行為，要不得主張防衛權，最高法院三十年上字第一○四○號判例
    足資參照。從而，本件被害人縱在被告屋內確有夥同證人己○○動手毆打被告之
    舉，惟此項侵害已於被害人及己○○二人行至屋外欲離去時消滅，雖被害人仍迭
    出口惡言相向，但此對被告之生命、身體顯均不構成任何威脅，自無現在不法侵
    害之情狀發生。是被告竟於斯時折返屋內持其所有之扣案鐵棒毆擊被害人頭部一
    次，再乘其倒地毫無防衛能力下，追補二次猛力擊打頭部要害之行為，並因而導
    致被害人產生死亡之結果，其所為顯係存有殺人犯意之報復還手行為，揆諸前開
    判例意旨及說明，本件被告之所為，顯與法定正當防衛之要件有悖，特此敘明。
  (三)末以，被告到庭自承其早於被害人與案外人己○○在其住處爭執激烈時，即委請
    其妻戊○○報警處理，此與證人即其妻戊○○、宜蘭縣警察局蘇澳分局碧候派出
    所員警甲○○到庭證述各語互核一致，然當時本件被害人死亡結果尚未發生，是
    尚難謂核與刑法第六十二條自首之規定。又具備偵查犯罪職權機關之警員甲○○
    初抵現場，尚不知本件犯罪前，被告丙○○雖未離去，卻亦未主動向之自首犯行
    、陳述犯罪事實經過及表示願受追訴、裁判之意，而係經由附近民眾告知警方始
    查悉被告為犯罪行為人，此據被告供明在卷，復據證人甲○○到庭結證屬實，是
    被告雖有電請警方到場處理之行為，然其並未主動向有偵查犯罪權限之機關坦承
    犯行，省卻偵查、追訴之程序，則與刑法第六十二條自首之規定及立法目的難謂
    相合，故無減輕其刑之適用餘地，附此述明。
  (四)綜右所陳，被告所辯各語，要認係屬犯後為圖減輕刑責，所為避重就輕之詞，洵
    無可採，其所為非屬刑法上之正當防衛行為，亦無自首要件之適用，均詳見前述
    ，本件事證已臻明確，其犯行足堪認定，應予依法論科。
二、核被告所為，係犯刑法第二百七十一條第一項之殺人罪。審酌被告造成之損害，
    係屬永難彌補之生命法益，且至今尚未與被害人家屬達成民事和解，對社會整體
    防衛體系之建立及被害人家庭生計之影響均屬甚鉅，惟念其並無前科且素行良好
    ，純係基於一時氣憤，方罹重典，又其犯後坦承主要犯行，到庭態度良好，顯見
    知所悔改，而有悛悔之心，及其收入低薄，家中經濟重擔全然仰賴被告一人，其
    妻復為中度肢障人士，此有其妻戊○○殘障手冊一紙在卷可考，及其他犯罪動機
    、目的、手段、所受刺激、所生損害及公訴人求刑建議等一切情狀，爰酌情量處
    如主文所示之刑，以資警懲。另且依其犯罪之性質，本院認尚無褫奪公權之必要
    ，爰不依刑法第三十七條第二項之規定，併予宣告褫奪公權。至扣案鐵棒一支係
    屬被告所有且供犯罪所用之物，業經其供明在卷，爰依刑法第三十八條第一項第
    二款之規定，併予宣告沒收。而扣案木棍一支，除非被告所有及非屬違禁物外，
    亦非被告持以犯罪之物，故不為沒收之諭知，附此敘明。
據上論斷，應依刑事訴訟法第二百九十九條第一項前段，刑法第二百七十一條第一項
、第三十八條第一項第二款，判決如主文。
本案經檢察官林吉泉到庭執行職務
中      華      民      國      九十      年      一      月    十七    日
                                 臺灣宜蘭地方法院刑事第二庭
                                     審判長法  官  黃  永  勝
                                           法  官  李  毓  華
                                          法  官  陳  嘉  年
右正本證明與原本無異。
如不服本判決，應於判決送達後十日內向本院提出上訴狀。(應附繕本)
                                           書記官  詹  玉  惠
中      華      民      國      九十      年      一      月    十九    日
附錄本案論罪科刑法條全文
刑法第二百七十一條第一項
殺人者，處死刑、無期徒刑或十年以上有期徒刑。


司法院資訊處製作；財團法人民間司法改革基金會備份。
